【裁判字號】    90,交上易,210
【裁判日期】    901031
【裁判案由】    過失傷害
【裁判全文】
臺灣高等法院高雄分院刑事判決                    九十年度交上易字第二一號
    上訴人
    即被告  丁○○
    選  任
    辯護人  焦文城
            施秉慧
            張清富
右上訴人因過失傷害案件，不服臺灣高雄地方法院八十八年度交易字第七三二號中華
民國九十年六月二十九日第一審判決（起訴案號：臺灣高雄地方法院檢察署八十八年
度偵字第一四七二號、一四六七五號），提起上訴，本院判決如左：
      主  文
原判決撤銷。
丁○○因過失傷害人，處拘役參拾日，如易科罰金，以參佰元折算壹日。
    事  實
一、丁○○考領有合格自小貨車駕駛執照，於民國（下同）八十七年十二月十八日十
    六時許，駕駛車號ＶＩ—四○八七號自用小貨車沿高雄縣大社鄉○○村○○路往
    大社方向行駛，於該日十六時三分許行經經建路八號前即中國人造纖維股份有限
    甲司（下稱中纖甲司）門口前，本應注意駕駛人應隨時注意車前狀況，並採取必
    要之安全措施，而依當時之天候晴朗、有充足日間自然光線、路面乾燥、無缺陷
    ，且視距良好等情狀，即無不能注意之情事，竟疏未注意前方適有亦考領有合格
    重型機車駕駛執照之丙○○騎乘車號ＸＧＧ—四四二號重型機車，後座附載友人
    乙○○，並均佩戴適當之安全帽，已自經建路往大社方向穿越內側車道完畢，惟
    疏未注意駕駛人駕駛機車，應遵守道路交通標線之指示，而在劃有雙黃線禁止左
    轉之路段，左轉進入經建路路中欲進入中纖甲司之車前狀況，而使其所駕駛自小
    貨車保險桿右側至中間車頭撞及丙○○所騎乘重型機車之左後側處，並將機車卡
    於左側車頭下方，丙○○人隨車倒在地上，乙○○則往右側摔出，致丙○○受有
    胸部、腹部、薦部挫傷、尾椎至薦椎處骨折之傷害，乙○○則受有右股骨骨折、
    頭部外傷併腦挫傷出血等傷害。丁○○於肇事後，於警員前往現場處理時，在其
    上開犯行未為任何有偵查犯罪職權之甲務員已知悉前，當場向警員自承為駕車肇
    事者，並接受裁判。
二、案經被害人丙○○及乙○○訴請高雄縣警察局仁武分局報請台灣高雄地方法院檢
    察署檢察官偵查起訴。
    理  由
一、查告訴人乙○○於事故發生後之八十八年六月十日，在高雄縣警察局仁武分局大
    社分駐所提出被告對其過失傷害之告訴，有偵訊筆錄一份在卷可稽（警卷第四頁
    背面偵詢筆錄），告訴人乙○○提出告訴之時間距其明知被告對其為過失傷害之
    八十七年十二月十八日，尚未逾六個月之告訴期間，是告訴人乙○○於本件所提
    出之過失傷害告訴為屬合法，甲訴人於犯罪事實欄所載「乙○○部分，未據告訴
    」顯屬誤會，應先敘明。
二、訊據上訴人即被告丁○○固坦承於前揭時、地駕駛上開車號自小貨車與告訴人丙○○所騎乘之重型機車發生撞及車禍事故，並致告訴人丙○○與所附載之乘客即
    告訴人乙○○受傷之事實，核與告訴人二人就此部分所指述之情節相符，並有記
    載本件事故發生情形之道路交通事故調查報告表一紙附卷足憑，惟就本件車禍事
    故之發生矢口否認有任何過失責任，辯稱：伊當時駕駛自小貨車是為將書籍還予
    友人，並未從事任何業務行為，且本件車禍事故之發生是告訴人丙○○騎乘機車
    突然左轉致伊見狀後雖往左閃避且煞車不及才撞上，伊有注意車前狀況且該路段
    告訴人並不得左轉，告訴人顯有違規云云。
三、經查：
  （一）證人即事故發生當時為中纖甲司之駐衛警並目睹本件車禍發生之陳升文在庭
        證稱︰當時因中纖甲司有工程在進行，所以甲司附近路邊有很多包商停車，
        且有併排停車的情形，伊有看到告訴人所騎乘之機車本來是騎乘在外線車道
        ，之後至中纖甲司大門口前，係以九十度方式左轉，而被告從外線車道變換
        車道到內線車道時，且被告約在五十甲尺前就至外側車道變換到內側車道直
        行等情（見原審八十九年十二月二十七日訊問筆錄）；另證人即事故發生後
        ，經告訴人丙○○之連絡始至事故現場並有目睹兩車撞擊後之情形之林秋子
        亦證述：撞擊後伊才至現場，伊見到告訴人所騎乘之機車整台卡在被告所駕
        駛自小貨車之下方，且當時告訴人的機車受撞及後損害很嚴重，無法順利牽
        走，而是用拖的離開，且伊僅記得當時被告所駕駛之自小貨車之保險桿有撞
        擊刮痕等語（見原審同上期日訊問筆錄）；又證人即事故發生後至事故現場
        處理員警黃永昌亦證稱：事故發生後，被告所駕駛之自小貨車整個車身一半
        占到雙黃線，被告所駕駛車輛停止的地點就是撞擊點（同前開訊問筆錄）；
        而依卷附交通事故調查表所示，事故發生地點係在中纖甲司大門口前，被告
        所駕駛之自小貨車於事故發生後停止於經建路路中央，（與自小貨車同方向
        ）右前車輪距離經建路往大社方向之行車分向線約二點九甲尺，左前車輪與
        左後車輪分別距離經建路往楠梓方向之行車分向線約一點四甲尺及二點四甲
        尺，而左側車頭保險桿下方則卡有告訴人所騎乘之機車，車身後留有一條長
        約六點五甲尺之煞車痕，而告訴人所騎乘機車之車頭朝中纖甲司入口處，又
        機車車頭距離經建路往楠梓方向之行車分向線約二點一甲尺等情；另依卷附
        車損照片觀之，二車之車損部位，告訴人所騎乘重型機車之左後車身護板處
        破裂受損，而被告所駕駛自小貨車則係前車頭保險桿約右側至中央處有不規
        則凹損，及前擋風玻璃接進中間部分有呈蜘蛛網狀裂痕。再參諸以被告所駕
        駛之自小貨車之座位較一般自小客車之座位高，則視距亦應更廣。綜上跡證
        ，被告之小貨車及告訴人之機車，兩車撞擊點係在分向線附近，且告訴人之
        機車係左後車身護板處損壞；反之，告訴人之小貨車受損之部位則在前車頭
        保險桿右側至中央處及前擋風玻璃接近中間部分，足認告訴人丙○○騎乘機
        車至中纖甲司前之對向車道時，欲左傳進入中纖甲司時，前進至路中央處，
        正欲穿越時，因被告未注意車前狀況，待發覺告訴人之機車時，為閃避告訴
        人之機車，乃將車向稍偏左，被告所駕駛之自小貨車之車頭右側保險桿處撞
        及告訴人機車之左後車身護板處。
  （二）又前開肇事路段，係位於中纖甲司前，中纖甲司大門前本繪有雙黃線，因大
        門遷移為便利工作人員及槽車之進出，於八十八年八月九日以廠務八八字第
        ０八七號函請取消約二十甲尺長之雙黃線，且中纖甲司於八十八年八月十日
        以普通黑漆進行塗磨雙黃線等情，有經濟部工業局仁大工業區服務中心於八
        十八年九月二十八日以八八仁大管字第二三０四０號函所檢附八十八年八月
        九日廠務八八字第０漆八號函、油漆收據各一紙在卷可參，足認本件事故路
        段係屬於工廠之出入口，且於肇事之八十七年十二月十八日當時，中纖甲司
        大門前之雙黃線並未遭合法磨除等情堪以認定。
  （三）按駕駛人應隨時注意車前狀況，並隨時採取必要之安全措施，道路交通安全
        規則第九十四條第三項分別定有明文，被告駕車依法即負有前開注意義務，
        ，應隨時注意車前之人、車動態，以適時採取必要的安全措施，而依當時之
        天候晴朗、有充足日間自然光線、路面乾燥、無缺陷，且視距良好等情狀，
        即無不能注意之情事情形，詎其竟疏未注意車前狀況，致生本件車禍事故，
        其有過失甚明。又汽車駕駛人對於防止危險發生之交道法令之規定，業已遵
        守，並盡相當之注意義務，以防止危險發生，始可信賴他人亦能遵守交通規
        則並盡同等注意義務。若因此而發生交通事故，方得以信賴原則為由免除過
        失責任（最高法院八十四年度台上字第五三六０號判例參照）。本件被告於
        行經上開路段時，既未依規定注意車前狀況，顯然其對於防止危險發生之交
        通法令，並未遵守，因此，雖告訴人一方亦與有過失，被告仍不能解免其過
        失責任。另按雙黃實線係設於路段中，用以分隔對向車道，並雙向禁止超車
        、跨越或迴轉；又駕駛人駕駛汽（機）車，應遵守道路交通標線之指示，道
        路交通標誌標線號誌設置規則第一百四十九條第一項第一款第八目，及道路
        交通安全規則第九十條分別定有明文，告訴人騎乘重型機車行經事故地點前
        ，未注意黃色雙黃線禁止左轉，即驅車逕行穿越該路口前進停置於路中央，
        遭被告所駕駛之自小貨車撞及，有違前開規定，雖堪認就本件車禍事故之發
        生亦有疏失，惟究未能據此解免被告前開之過失責任。而因本次車禍事故，
        致告訴人丙○○受有胸部、腹部、薦部挫傷、尾椎至薦椎處骨折之傷害，告
        訴人乙○○則受有右股骨骨折、頭部外傷併腦挫傷出血等傷害，則有長庚紀
        念醫院出具之診斷證明書二紙、惠康復健科診所診斷證明書及健仁醫院診斷
        證明書一紙附卷可佐。告訴人二人所受之傷害與被告之過失行為間有相當因
        果關係，被告雖以前揭情詞置辯，尚難認為可採，本件事證明確，被告犯行
        堪以認定。
  （四）至於本件車禍事故送請台灣省高屏澎區車輛行車故鑑定委員會鑑定及台灣省
        車輛行車事故覆議鑑定委員會覆議結果均認告訴人就本件事故之發生有違規
        由分向限制線路段左轉，為肇事原因；被告無肇事原因云云，此有前開鑑定
        委員會於八十九年一月二十八日，以高屏澎鑑字第八九○一七四號函所檢附
        之鑑定意見書，與前開覆議委員會於八十九年五月十九日，以府覆議字第八
        九○四一八號函各一份附卷可參。惟如前所述，本件告訴人所騎乘之重型機
        車係已經穿越經建路往大社方向之快車道，正欲等待穿越經建路往楠梓方向
        之車道而進入中纖甲司為被告所駕駛之自小貨車撞及，是被告就本件車禍事
        故之發生顯有未注意車前狀況之過失，均如前述，是鑑定與覆議意見均疏漏
        未審酌被告未注意車前狀況之情形，就此部分並不足採，均附此說明。
  （五）又按刑法上所謂業務，係指人基於社會生活上之地位所反覆繼續實施之事務
        ，亦即行為人之過失，須基於業務上行為而發生者為限。經查：有關被告雖
        係駕駛自小貨車而肇事，然駕駛自小貨車上路是否即屬業務行為，尚須視駕
        駛之目的為何，告訴人雖稱於調解時，曾聽被告稱當時開車係為載傢具云云
        ，證人張國松證稱有聽到被告說要去送貨云云，惟為被告堅決否認，辯稱伊
        當時駕駛自小貨車係為尋找友人，於肇事當時被告僅稱欲往大社方向行駛，
        車上亦未載有任何物品等語。經查，證人即到現場處理之員警黃永昌證稱沒
        聽到被告說要去哪裡等情；證人張國松及陳升文證稱，沒注意到車上有無載
        貨等語，且亦無確切事證證明被告車上當時有載貨，而被告於八十七年度亦
        未辦理綜合所得稅結算申報，此有財政部台灣省南區國稅局高雄縣分局於八
        十八年十二月三十日以南區國稅高徵字第八八○五三六五二號函一紙在卷可
        憑，又無證據足資證明被告當時有為家人以載送傢具為業，是尚難遽認被告
        當時係以駕駛為業。
四、核被告丁○○所為，係犯刑法第二百八十四條第一項前段之過失傷害罪。又被告
    一過失傷害行為，造成告訴人丙○○及乙○○受傷，為一行為觸犯數罪名之想像
    競合犯，應從一情節較重論以過失傷害罪。雖甲訴人未就告訴人乙○○告訴被告
    過失傷害部分起訴，然告訴人乙○○已於警訊中已經表明告訴，且本院認有想像
    競合之關係，為起訴效力所及，基於審判不可分之原則，應併予審理。被告於肇
    事後，經高雄縣警察局仁武分局警員前往現場處理時，尚不知何人為肇事者時，
    即承認其為肇事者，有證人即至現場處理之員警黃永昌於原審證述明確，經核與
    刑法第六十二條自首之規定相符，應依法減輕其刑。
五、原審論處被告罪刑，固非無見。惟查：（一）告訴人之機車左轉，進入經建路往
    大社方向之內車道，欲穿越經建路往楠梓方向之車道時，並非停車而呈靜止狀態
    ，原判決認當時告訴人係在該處停車等候之情，與事實不合；（二）依卷附現場
    照片所示，被告所駕駛之小貨車係前車頭保險桿右側至中央處有不規則凹損，及
    前擋風玻璃接近中間部分呈蜘蛛網狀裂痕，但原判決關於保險桿損壞部分記載為
    前車頭保險桿左側至中央住處有不規則凹損，與實情亦未盡吻合，被告上訴意旨
    以其並無過失而否認犯罪，雖不足取，但原判決既有可議之處，仍無可維持，應
    將原判決撤銷改判。爰審酌被告之素行，被告之過失程度，告訴人與有過失之情
    節非輕，被告尚未與告訴人達成民事和解，及其犯罪後之態度等一切情狀，量處
    如主文第二項所示之拘役刑，並諭知易科罰金之折算標準。又刑法第四十一條有
    關易科罰金之規定業於九十年一月四日修正，同年月十日甲布，同年月十二日生
    消失刑，被告所犯罪名及所處之際刑，依新舊法規定均得易科罰金，並無對被告
    有利與否新舊法比較適用之問題，應逕依現行刑法第四十一條第一項規定，諭知
    易科罰金之折算標準。
據上論結，應依刑事訴訟法第三百六十九條第一項前段、第三百六十四條、第二百九
十九條第一項前段，刑法第二百八十四條第一項前段、第五十五條、第六十二條、第
四十一條第一項，罰金罰鍰提高標準條例第一條前段、第二條，判決如主文。
本案經檢察官沈紹嘉到庭執行職務。
中    華    民    國      九十      年      十        月      三十一    日
                              臺灣高等法院高雄分院刑事第二庭
                                  審判長法官  曾永宗
                                        法官  謝肅珍
                                        法官  邱永貴
右正本證明與原本無異。
不得上訴。
                                      書記官  周能智
中    華    民    國      九十      年      十一      月        二      日
附錄：本判決論罪科刑法條：
刑法第二百八十四條第一項前段：
因過失傷害人者，處六月以下有期徒刑、拘役或二千元以下罰金。
                                                                       ｋ


司法院資訊處製作；財團法人民間司法改革基金會備份。
